【裁判字號】    98,交聲,1318
【裁判日期】    980527
【裁判案由】    聲明異議
【裁判全文】
臺灣高雄地方法院交通事件裁定        98年度交聲字第1318號
原處分機關  交通部公路總局高雄區監理所
異  議  人
即受處分人  甲○○
上列異議人即受處分人因聲明異議案件，對於交通部公路總局高
雄區監理所民國98年4 月17日所為裁決（原處分案號：高監自裁
字第裁80-N00000000號）聲明異議，本院裁定如下：
    主  文
原處分罰鍰超過新臺幣貳萬玖仟伍佰元部分撤銷。
上開撤銷部分，甲○○不罰。
其他異議駁回。
    理  由
一、原處分意旨係以：異議人即受處分人甲○○（下稱異議人）
    於民國96年4 月22日23時10分許，飲酒後駕駛車牌號碼3112
    -J R號自用一般小客車，行經高雄縣阿蓮鄉○○○○○路段時
    ，為警臨檢盤查並測得異議人呼氣酒精濃度達每公升0.55毫
    克，爰依道路交通管理處罰條例第35條第1 項第1 款，裁處
    異議人罰鍰新臺幣（下同）49,500元，吊扣駕駛執照12個月
    ，並施以道安講習等語。
二、異議意旨略以：異議人上開違規行為，業經臺灣高雄地方法
    院檢察署檢察官予以緩起訴處分確定，異議人已履行緩起訴
    處分繳納2 萬元在案，原處分機關卻再對異議人裁決處罰，
    是請求撤銷原裁決，而為受處分人不罰之處分等語。
三、按「受處分人，不服第8 條主管機關所為之處罰，得於接到
    裁決書之翌日起20日內，向管轄地方法院聲明異議」「法院
    受理有關交通事件，準用刑事訴訟法之規定」，道路交通管
    理處罰條例第87條第1 項、第89條分別定有明文。本件異議
    人即受處分人甲○○係於98年4 月20日收受原處分機關98年
    4 月17日所為之高監自裁字第裁80-N00000000號後，因其係
    住南投縣名間鄉○○路○段506 號，須扣除7 日之在途期間
    ，是其於98年5 月13日具狀聲明異議並未逾期，應為實質之
    認定，合先敘明。
四、再按汽車駕駛人，駕駛汽車經測試檢定酒精濃度超過規定標
    準者，處15,000元以上60,000元以下罰鍰，並當場移置保管
    該汽車及吊扣其駕駛執照1 年；又汽車駕駛人，有第35條第
    1 項規定之情形，應接受道路交通安全講習。道路交通管理
    處罰條例第35條第1 項第1 款、第24條第1 項第2 款固有明
    文。惟按一行為同時觸犯刑事法律及違反行政法上義務規定
    者，依刑事法律處罰之。但其行為應處以其他種類行政罰或
    得沒入之物而未經法院宣告沒收者，亦得裁處之。前項行為
    如經不起訴處分或為無罪、免訴、不受理、不付審理之裁判
    確定者，得依違反行政法上之義務規定裁處之，行政罰法第
    26 條 已定有明文。惟依行政罰法第26條立法理由，「一行
    為同時觸犯刑事法律及違反行政法上義務規定時，由於刑罰
    與行政罰同屬對不法行為之制裁，而刑罰之懲罰作用較強，
    故依刑事法律處罰，即足資警惕時，實無為一事二罰再處行
    政罰之必要，且刑事法律處罰，由法院依法定程序為之，較
    符合正當法律程序，應予優先適用。但罰鍰以外之沒入或其
    他種類行政罰，因兼具維護公共秩序之作用，為達行政目的
    ，行政機關仍得併與裁處」，探究其立法目的，無非在處罰
    目的相同且處罰方式相同時，若依刑事法律處罰，即足資警
    惕時，實無為一事二罰再處行政罰之必要，但罰鍰以外之沒
    入或其他種類行政罰，因兼具維護公共秩序之作用，為達行
    政目的，行政機關仍得併予裁處。至於刑事訴訟法第253 條
    之1所 指之緩起訴處分，其中檢察官命被告為金錢給付部分
    ，並得為民事強制執行名義，受處分人因上開緩起訴處分而
    剝奪其財產權，且前揭金錢給付義務亦具有強制性、懲罰性
    ，雖不若易科罰金係以支付金錢作為自由刑之替代，惟經由
    緩起訴處分條件之履行使其免於遭檢察官發動起訴程序，仍
    具有替代刑罰之效果，廣義而言，應屬上揭所稱之「實質刑
    事法律處罰」，應有行政罰法第26條第1 項「一事不二罰」
    規定之適用。又交通部95年7 月17日交路字第0950006986號
    函釋雖略以：法務部行政罰法諮詢小組第一次會議紀錄已明
    確結論「緩起訴者乃附條件的不起訴處分，亦即是不起訴的
    一種」在案，當依該部上開函釋結論及行政罰法第26條第2
    項規定辦理等語。惟「緩起訴」處分之最終雖使被告免於刑
    事訴追之效果，與「不起訴」處分之效果相同，然觀諸刑事
    訴訟法第253 條之1 第1 項係91年2 月8 日增訂，行政罰法
    係94 年2月5 日公布，而制定在後的行政罰法第26條第2 項
    僅臚列「不起訴處分或無罪、免訴、不受理、不付審理之裁
    判確定者」，並未將「緩起訴處分」納入。又緩起訴處分既
    非不能證明行為人之犯罪事實，且行為人有支付一定金額之
    實質處罰，已產生實質刑罰之效果，自與上開行政罰法第26
    條第2 項列舉之不起訴處分等情形迥然有別，無從遽為比擬
    而為相同之處置。再者，酒後駕車行為人於受緩起訴處分，
    如除仍需繳納一定金額之行政罰鍰外，尚須依緩起訴所指定
    之條件繳納一定之金錢或服一定之勞務，其結果勢必降低刑
    事被告接受緩起訴之意願，亦與訂定緩起訴處分以替代繁複
    刑事審判程序之制度性機能相悖。是制定在後之行政罰法第
    26 條 第2 項既未將緩起訴處分列舉其中，本於保障人民基
    本權及「法律明示其一排除其他」之法理暨前揭說明，自不
    能將條文中「不起訴處分」之範圍，擴及於性質並不相同之
    「緩起訴處分」。再者，臺灣高等法院曾就酒後駕車遭緩起
    訴處分並附條件為捐款行為，於緩起訴處分猶豫期間屆滿未
    經撤銷確定，行政機關得否對同一行為課以行政罰鍰相關問
    題加以研議，結論亦同認：行政機關僅得對差額部分再課以
    行政罰鍰，此觀臺灣高等法院暨所屬法院97年11月12日至14
    日法律座談會刑事提案第39號自明。另道路交通管理處罰條
    例第35條第8 項亦規定：「前項汽車駕駛人，經裁判確定處
    以罰金低於本條例第92條第3 項所訂最低罰鍰基準規定者，
    應依本條例裁決繳納不足最低罰鍰之部分。」，上開道路交
    通管理處罰條例第35條第8 項之規定，核屬行政罰法第26條
    第1 項之特別規定。而緩起訴處分固屬廣義之司法處分，為
    避免經法院裁判確定者，仍得裁決繳納；而經緩起訴確定者
    ，反而不得裁決繳納差額之不公平情事，所謂經裁判確定應
    包括緩起訴處分確定。
五、經查：
  (一)異議人於96年4 月22日23時10分許，在飲酒後呼氣酒精濃度
    超過每公升0.55毫克情形下，仍駕駛車牌號碼3112-JR 號自
    用一般小客車，行經高雄縣阿蓮鄉○○○○○路段時，為警臨
    檢盤查並測得異議人呼氣酒精濃度達每公升0.55毫克而為舉
    發，原處分機關乃以駕駛人酒精濃度超過規定標準為由，依
    道路交通管理處罰條例第35條第1 項第1 款及漏載之第24條
    第1 項第2 款規定，裁處罰鍰49,500元、施以道路安全講習
    及吊扣駕駛執照12個月之事實，有高雄縣政府警察局舉發違
    反道路交通管理事件通知單、交通部公路總局高雄區○○○
    ○○道路交通管理事件裁決書附卷可稽（見本院卷第14、15
    頁）。又異議人因上開酒後駕車案件，業經臺灣高雄地方法
    院檢察署（下稱高雄地檢署）檢察官於96年5 月22日以96年
    度偵字第12933 號為緩起訴期間1 年、命異議人應向財團法
    人犯罪被害人協會臺灣高雄分會支付2 萬、書立悔過書之緩
    起訴處分，於96年6 月12日確定，且異議人已於96年8 月6
    日依緩起訴內容繳清2 萬元等事實，亦有高雄地檢署檢察官
    96年度偵字第12933 號緩起訴處分書、臺灣高等法院高雄分
    院檢察署96年度上職議字第2386號處分書、匯款回條及臺灣
    高等法院被告前案紀錄表等附卷可憑（見本院卷第5 、6 、
    20、22）。
  (二)異議人上開酒後駕車之行為，係屬同時觸犯刑事法律及違反
    行政法上義務規定之行為，且前經緩起訴處分確定，受處分
    人並已繳納2 萬元，已產生實質刑罰之效果。揆諸前揭說明
    ，原處分機關依道路交通管理處罰條例第35條第1 項第1 款
    規定，對異議人上開酒後駕車之違規行為予以裁罰時，除其
    行為應處以其他種類行政罰即吊扣駕駛執照12個月及施以道
    路安全講習部分，仍得予以裁處外，裁處罰鍰部分，自不得
    再科處行政罰對於異議人予以重複處罰。惟因異議人所支付
    之緩起訴處分金僅有2 萬元，參照上開道路交通管理處罰條
    例第35條第8 項規定之意旨，異議人尚須補繳該等不足部分
    之罰鍰即29,500元（即49,500 -20,000＝29,500），始為適
    法，基此，原處分機關逕以異議人酒精濃度超過規定標準，
    而對其裁處罰鍰超過29,500元部分，即有未洽。
六、綜上，原處分機關上開罰鍰之行政裁罰，尚有未洽，應由本
    院撤銷原處分其中超過29,500元罰鍰部分，另為不罰之諭知
    ，以資適法；至於原處分罰鍰20,000元部分，異議並無理由
    ，應予駁回。又原處分裁處吊扣異議人駕駛執照12個月、施
    以道安講習部分，係屬達成遏止酒後駕車不法行為以維道路
    交通安全之行政目的而有別於罰鍰以外之其他種類行政罰，
    依行政罰法第26第1 項但書之規定，原處分機關仍得併予處
    罰，並未違反「一事不二罰」原則，異議人就此部分聲明異
    議，亦無理由，亦應駁回。
據上論斷，應依道路交通案件處理辦法第19條、第20條前段，裁
定如主文。
中    華    民    國    98    年     5    月    27    日
                  交通法庭    法  官  曾子珍
以上正本證明與原本無異。
如不服本裁定，應於收受送達後5 日內向本院提出抗告狀。
中    華    民    國    98    年    5     月    27    日
                              書記官  王翌翔


司法院資訊處製作；財團法人民間司法改革基金會備份。
